臺灣士林地方法院刑事判決　　　　93年度自更（一）字第2 號
自　訴　人　甲○○
被　　　告　乙○○
上列被告因誣告案件，經自訴人提起自訴，本院於民國92年11月
5 日判決自訴不受理（92年度自字第95號），嗣自訴人提起上訴
，由臺灣高等法院於93年1 月13日撤銷原判決，發回本院更為審
理（92年度上訴字第4590號），本院判決如下：
    主  文
乙○○無罪。
    理  由
一、自訴意旨經本院加以整理略謂：
  (一)被告乙○○曾對自訴人甲○○提出偽造文書、毀損、誣告、
    侵占之告訴，經臺灣士林地方法院檢察署（下稱士林地檢署
    ）檢察官以民國90年度偵字第11474 號為不起訴處分，臺灣
    高等法院檢察署（下稱高檢署）撤銷發回後，經士林地檢署
    檢察官以92年度偵續字30號續行偵查（本院按，自訴人於92
    年4 月28日提出本件自訴時，92年度偵續字第30號案件尚未
    偵結），自訴人甲○○因認被告乙○○此部分告訴，係犯刑
    法誣告罪。
  (二)另自訴人甲○○前對被告乙○○提出恐嚇告訴，由士林地檢
    署檢察官以90年度偵字第8242號偵查結果，為不起訴處分。
    嗣乙○○卻告訴甲○○涉犯誣告罪，亦經士林地檢署檢察官
    以91年度偵字第3810號不起訴處分，自訴人甲○○因認被告
    乙○○前開誣告告訴，亦係犯刑法誣告罪。
二、按犯罪事實應依證據認定之，無證據不得認定犯罪事實，又
    不能證明被告犯罪者，應諭知無罪之判決，刑事訴訟法第
    154 條第2 項、第301 條第1 項分別定有明文。次按認定不
    利於被告之事實，須依積極證據，苟積極證據不足為不利於
    被告事實之認定時，即應為有利於被告之認定，更不必有何
    有利之證據（最高法院30年上字第816 號判例參考）。再按
    誣告罪之成立，以告訴人所訴被訴人之事實必須完全出於虛
    構為要件，若有出於誤會或懷疑有此事實而為申告，以致不
    能證明其所訴之事實為真實，縱被訴人不負刑責，而告訴人
    本缺乏誣告之故意，亦難成立誣告罪名。另按誣告罪之成立
    ，以意圖他人受刑事處分虛構事實而向該管公務員申告為其
    要件，故其所訴事實，雖不能證明係屬實在，而在積極方面
    尚無證據證明其確係故意虛構者，仍不能遽以誣告罪論處。
    最高法院分別著有44年臺上字第892 號、46年臺上字第927
    號判例可資佐參。
三、自訴人甲○○認被告乙○○涉有刑法誣告罪嫌，無非係以：
    士林地檢署檢察官91年度偵字第3810號、90年度偵字第1147
    4 號、92年度偵續字30號不起訴處分，執為論據。訊據被告
    乙○○堅決否認有何誣告犯行，就自訴事實(一)部分辯稱：是
    因為甲○○先告伊偽造文書，伊才會告甲○○偽造文書等語
    。就自訴事實(一)部分則以：是因為甲○○告伊恐嚇，伊被不
    起訴處分後，認為甲○○係誣告，才對其提出誣告之告訴等
    情置辯。經查：
  (一)自訴事實(一)部分：
    1.查本件自訴人甲○○於90年4 月18日，向士林地檢署對本
      件被告乙○○提出告訴，認乙○○明知臺北市士林區○○
      ○路○ 段42-6號房屋為甲○○所有，竟偽造1 份房屋門牌
      為「臺北市○○○路○ 段40-6號」、租賃期限為73年10月
      20日起至74年10月19日止之房屋租賃契約書（下稱系爭契
      約書），並於90年4 、5 月間，向臺北市政府主張其為臺
      北市○○○路○ 段「洲美快速道路第1 期新建工程」地上
      房屋之所有權人，欲領取土地徵收補償金，意圖侵占甲○
      ○所有之臺北市○○○路○ 段42-6號房屋拆遷補償費，並
      於90年4 月起至5 月間，多次寄發存證信函予臺北市政府
      工務局，誣指甲○○涉有侵占刑責等語，妨害甲○○名譽
      ，因認乙○○涉有偽造文書、侵占、誣告、妨害名譽罪嫌
      ，經士林地檢署檢察官偵查結果，認乙○○罪嫌不足，於
      90年12月20日，以90年度偵字第8677號（含90年度他字第
      904 號）為不起訴處分。甲○○不服，聲請再議，經高檢
      署發回，由士林地檢署檢察官續行偵查後，再於92年2 月
      24日，以91年度偵續字第75號為不起訴處分。甲○○又不
      服，仍聲請再議，再由高檢署發回，經士林地檢署檢察官
      續行偵查結果，嗣於93年11月9 日，以92年度偵續一字第
      15號不起訴處分確定。
    2.另查，本件被告乙○○於90年5 月21日，向士林地檢署對
      本件自訴人甲○○提出告訴，認甲○○自67年11月20日起
      至90年7 月30日，向乙○○已過世之父陳塗生承租位在臺
      北市士林區○○○路○ 段40號-2房屋，竟基於偽造文書之
      犯意，於88年9 月間，於臺北市政府為興建洲美快速道路
      辦理徵收地上物補償時，以口頭方式向臺北市政府工務局
      承辦人員冒稱係上開房屋所有權人，致不知情之公務人員
      登載於所掌管之「臺北市政府工務局建築管理處違章建築
      拆遷經費發放名冊」上，而欲向臺北市政府工務局詐領上
      開房屋徵收補償金，足生損害於臺北市政府工務局對於違
      章建築拆遷經費發放管理之正確性及乙○○。又甲○○另
      基於毀損之犯意，於90年7 月8 日，未經乙○○之同意或
      受乙○○之委託拆屋，竟率眾企圖毀損乙○○所有上開房
      屋，經乙○○報警後，甲○○乃續為破壞，認甲○○涉犯
      刑法偽造文書、毀損罪嫌，經檢察官偵查結果，認罪嫌不
      足，於91年10月9 日，以90年度偵字第11474 號為不起訴
      處分。乙○○不服，聲請再議，經高檢署發回，由士林地
      檢署檢察官續行偵查，除上揭告訴罪名外，乙○○另認甲
      ○○於90年4 月18日，誣指乙○○偽造臺北市士林區○○
      ○路○ 段40-6號房屋租賃契約，提出偽造文書告訴，係犯
      刑法誣告罪，以上經檢察官偵查後，於92年8 月27日，以
      92年度偵續字第30號為不起訴處分。乙○○又不服，復聲
      請再議，又經高檢署發回，由士林地檢署檢察官以92年度
      偵續一字第44號案件偵查中。
    3.以上事實，業經本件自訴人甲○○、被告乙○○陳述屬實
      ，並由本院調取士林地檢署90年度偵字第8677號（含90年
      度他字第904 號）、91年度偵續字第75號、92年度偵續一
      字第15號、90年度偵字第11474 號、92年度偵續字第30號
      、92偵續一字第44號偵查卷宗核閱明白，有各該卷宗影本
      、不起訴處分書及臺灣高等法院被告全國前案紀錄表在卷
      足憑，此部分事實至為明確，堪以認定。
    4.觀之上述本件自訴人甲○○與本件被告乙○○之爭執緣由
      及爭訟過程，可見被告乙○○所辯是因為甲○○先告伊偽
      造文書，伊才會告甲○○偽造文書、侵占、毀損、誣告等
      語，應屬實在。而乙○○既認系爭契約書記載之租賃標的
      物為臺北市士林區○○○路○ 段40-2號房屋，為究明該租
      賃標的物旁之同路段42-6號房屋究竟係由何人所建造，及
      該42-6號違建房屋是否包括原承租之40-2號違建房屋，以
      釐清何人為房屋真正權利人、孰人有權領取違建房屋拆遷
      補償費，則乙○○見臺北市政府工務局建築管理處違章建
      築拆遷經費發放名冊中，甲○○列名為所有權人，其合理
      懷疑甲○○係向承辦之公務人員謊報，因而認為甲○○係
      偽造文書、侵占，況且乙○○因認何人為房屋真正權利人
      乙節，並未臻於明確，甲○○卻拆毀房屋，因認其涉犯毀
      損罪，尚非全然無因。又甲○○確曾於90年4 月18日，認
      乙○○偽造系爭契約書，向士林地檢署提出偽造文書告訴
      ，嗣乙○○經檢察官以90年度偵字第8677號、91年度偵續
      字第75號、92年度偵續一字第15號為不起訴處分確定，業
      如上述，故乙○○主觀上認為甲○○對之告訴之偽造文書
      案件既經不起訴處分，因懷疑甲○○之告訴有誣告之嫌，
      而對甲○○提出誣告告訴，在積極方面尚無證據證明其確
      係故意積極虛構事實，意圖使甲○○遭受刑事處分而為申
      告，尚非誣告，自無從以誣告罪論處。
  (二)自訴事實(二)部分：
    1.本件自訴人甲○○於90年7 月8 日，至臺北市政府警察局
      士林分局社子派出所，對本件被告乙○○提出恐嚇告訴，
      嗣移送士林地檢署偵辦，其認乙○○於90年7 月8 日11時
      及同日13時50分許，在臺北市士林區○○○路○ 段42之6
      號，見甲○○正拆除建物，竟出言：如果要拆，要給你死
      ‧‧‧，涉犯刑法第305 條恐嚇罪嫌，經檢察官偵查結果
      ，認為：乙○○否認有恐嚇犯行，辯稱因涉及政府徵收補
      償之爭議，故見甲○○自行拆除時，伊出面阻止並有報案
      ，警察亦到現場處理，且詢之當日在場之證人陳志成、郭
      正凱皆證稱當日確實有爭執，惟不知雙方在爭執何事，並
      無聽到任何恐嚇之言語等語，核與被告所辯相符，實難僅
      憑甲○○之指訴而遽認乙○○涉有恐嚇罪嫌；又認乙○○
      係因建築物拆除等問題與甲○○發生爭執，而當時已有警
      察到場處理，乙○○於警察面前縱然口出惡言，甲○○亦
      無心生畏佈之可言；此外，又查無其他積極證據，足資認
      定乙○○恐嚇，認為乙○○罪嫌尚屬不足，而於90年9 月
      4 日，以90年度偵字第8242號為不起訴處分，經甲○○聲
      請再議，亦經高檢署於90年10月30日，以90年度議字第
      3304號駁回再議確定。
    2.嗣乙○○於91年1 月15日，以前揭被訴恐嚇案件經獲不起
      訴處分為由，故向士林地檢署對甲○○提出誣告之告訴，
      經士林地檢署檢察官偵查結果，認為：甲○○否認有誣告
      犯行，辯稱乙○○確實有恐嚇伊，工人未聽到可能係他們
      去上廁所，經檢察官調閱該署90年度偵字第8242號卷宗觀
      之，原不起訴處分理由係以證人陳志成、郭正凱2 名證人
      並未聽聞乙○○有恐嚇言語，認甲○○片面指訴不足採信
      ，而認乙○○恐嚇罪嫌不足，是甲○○見乙○○帶多人前
      來進而與之發生爭執，誤認乙○○此舉涉有恐嚇之嫌，只
      因缺乏積極證據證明為真實，難認甲○○有誣告之故意，
      乙○○亦無積極有力證據以實其說，尚難遽對甲○○論以
      誣告罪責，認為甲○○罪嫌不足，而於91年5 月31日，以
      91年度偵字第3810號（含91年度他字第243 號）為不起訴
      處分確定。
    3.以上事實，業據本件自訴人甲○○、本件被告乙○○陳述
      明確，並經本院調取士林地檢署90年度偵字第8242號、91
      年度偵字第3810號（91年度他字第243 號）偵查卷宗核閱
      無訛，有上開卷宗影本、不起訴處分書及臺灣高等法院被
      告全國前案紀錄表附卷可稽，此部分事實洵堪認定。
    4.查本件自訴人甲○○雖認本件被告乙○○於前揭91年度偵
      字第3810號案件，對甲○○提起誣告之告訴，係屬誣告，
      而認本件被告乙○○係涉犯刑法誣告罪，並舉出不起訴處
      分欲佐其說。惟觀之該誣告案件，係起因於甲○○告訴乙
      ○○涉犯恐嚇罪，結果係罪嫌不足，為不起訴處分確定，
      在主觀上，乙○○認為甲○○對之告訴之恐嚇案件既經不
      起訴處分確定，因懷疑甲○○之告訴有誣告之嫌，而對甲
      ○○提出誣告告訴，即非無據，難謂係憑空捏造而謂有誣
      告犯行，故乙○○對甲○○提起誣告告訴，並非完全出於
      虛構，在積極方面尚無證據證明其確係故意積極虛構事實
      ，意圖使甲○○遭受刑事處分而為申告，尚非誣告，仍不
      能遽以誣告罪論處。
  (三)此外，復查無其他積極證據足資證明本件被告乙○○確有誣
    告之犯行，自屬不能證明其犯罪，揆諸前開法條及判例之意
    旨，爰為無罪判決之諭知。
據上論斷，應依刑事訴訟法第343 條、第301 條第1 項，判決如
主文。
中　　華　　民　　國　　94　　年　　2 　　月　　25　　日
                  刑事第六庭審判長法  官  李  育  仁
　　                              法  官  許  辰  舟
　　                              法  官  黃  潔  茹
以上正本證明與原本無異。
如不服本判決，應於判決送達後10日內，向本院提出上訴狀。
                                  書記官  柳  瑞  宗
中　　華　　民　　國　　94　　年　　3 　　月　　4 　　日
